臺灣高雄地方法院民事判決　八十九年訴字第二三一○號
　　原　　　告　乙○○
　　被　　　告　丙○○
　　法定代理人　甲○○
右當事人間請求分割共有物事件，本院判決如左：
    主　　文
兩造共有坐落高雄縣湖內鄉○○段三二七號，地目建，面積貳佰肆拾肆點陸壹平方公
尺土地，依下列方法分割：如附圖壹所示，即分割後三二七號部分面積壹佰貳拾貳點
參壹平方公尺分歸原告乙○○所有，分割後三二七─一號部分面積壹佰貳拾貳點參零
平方公尺分歸被告丙○○所有。
原告乙○○應給付被告丙○○新台幣參萬柒仟壹佰壹拾貳元之補償金。
訴訟費用由被告丙○○負擔二分之一，餘二分之一由原告負擔。
    事　　實
甲、原告方面：
一、聲明：求為判決如主文第一、二項所示。
二、陳述：
（一）坐落高雄縣湖內鄉○○段三二七號，地目建，面積貳佰肆拾肆點陸壹平方公尺
      土地，為原告與被告共有，兩造應有部分各二分之一。右揭兩造共有之土地，
      並無不能分割之協議，且兩造就土地之分割方法復未能達成協議，為此爰依法
      訴請裁判分割。
（二）被告主張依建物占用範圍分割，不足部分再依價格補足原告，惟「以原物分配
      於各共有人之分割方法，並非謂各共有人占有原物者，不問占有多少，概須以
      其占有之部份分配於各該共有人，要應以各共有人所受原物之分配，與其應有
      部份相當為標準」（最高法院五十三年台上字第一三八三號判例）。經查，兩
      造共有土地總面積為二四四．六一平方公尺，持分各為二分之一，則兩造各可
      分得一二二．三○平方公尺，而依被告主張之分割方案，其可取得之土地面積
      為一八○．七三平方公尺（即附圖貳A1+B+C+F1部分），超出其應有持分面積
      五八．五九五平方公尺，而原告實際分得之面積僅六三．七一平方公尺，約僅
      為原來應分得面積之百分之五十二，喪失百分之四十八之土地，兩相對照，被
      告取得之土地幾乎為原告之三倍，顯然有失公平，且違反上揭最高法院判例意
      旨，此種分割方案殊難令人認同。被告之土地係八十六年二月間由其祖父王進
      德贈與而來（以買賣為登記原因，當時被告年僅六歲）而王進德未贈與土地前
      ，在土地上興建二棟房屋時，不理會原告之阻止，強行興建房屋，致形成其占
      用面積超出其持分面積之情形，被告主張當初興建房屋時，原告有同意等情，
      顯非真實，按被告之二棟房屋均無建造執照與使用執照，若當初原告同意其興
      建，應會正式向建管單位申請以取得合法建築，不可能無建照及使用執照而形
      成違章建物之情，今被告超越其應有持分使用系爭土地將近三十年之久，已屬
      不該，理應遭受非難。而被告又主張依建物占用範圍為分割方案，鈞院若採其
      分割方案，無異鼓勵土地共有人在未分割前先行超越使用共有土地，此種作法
      應為維護公平正義之法律所不許，被告之主張應不足採。
（三）按被告主張依建物占用範圍為分割方案，無非從經濟上為考量，然依卷附高雄
      縣政府稅捐稽徵處岡山分處九十岡稅分二字第三七○二八號函顯示，被告所有
      座落湖內鄉○○路○段三三八號房屋，目前課稅現值為十一萬三千八百元，顯
      然價值不高，其有無保留實益，已有疑義。且依被告之陳述，亦認現有建物可
      隨時加以拆除（參見八十九年九月五日審理筆錄及同日之答辯狀），當事人既
      然願拆除，而法院若強將建物保留而採取地價補償之方式，應非允當。何況王
      進德興建房屋時知悉共有之系爭土地東側將開闢八米巷道，其害怕若於東側建
      屋恐於開闢巷道時房屋被拆，所以選擇土地西側之現址興建房屋，今被告又主
      張要分得東側之土地，實非合理。
（四）依高雄縣政府建設局九十一年四月四日九一建局管字第○九一一○０八七０四
      號函，可知依被告主張之分割方案，原告分得之土地為角地，依高雄縣畸零地
      使用自治條例規定無法建築使用。
（五）綜合前述，本件應依兩造原有持分比例分配土地較為簡便且公平合理，若依建
      物占用範圍分割，事涉補償問題，徒增無謂之紛擾。
三、證據：提出地籍圖謄本、分割草圖各一份、土地登記簿謄本二份，並聲請勘驗現
    場。
乙、被告方面：
一、聲明：求為駁回原告之訴。
二、陳述：
（一）查被告在系爭土地上有合法保存登記建物，即三三八號房屋，並有房屋稅籍資
      料在卷可憑，原告主張被告未經同意強行興建，現為違章建築，無保存必要，
      顯與事實不符。被告建屋之初，均已得他方共有人同意，共有人之一方經他共
      有人同意在共有土地上建有合法建物，如在共有物分割時，他共有人不顧其事
      前之同意，主張將地上物拆除，非但有礙社會經濟，亦有違誠信原則，他共有
      人於原物分配時如因此不能按應有部分受分配者，得以金錢補償之，民法第八
      百二十四條第三項定有明文。又法院裁判分割共有物，除應斟酌各共有人之利
      害關係及共有物之性質外，尚應斟酌共有物之價格，倘共有人中有不能按其應
      有部分受分配者，或所受分配之不動產，其價格不相當時，法院非不得命以金
      錢補償之，最高法院五十七年度台上字第二一一七號判例參照。本件分割方案
      斟酌兩造使用現況及地上合法建物座落情形。原告不能按應有部分受分配之不
      利益，並經鑑價由被告以金錢補償，應符合公平及共有人利益，原告主張拆除
      被告地上物而按共有人應有部分比例分配，非但不公平，亦不符經濟原則，並
      不可採。
（二）次查，原告以如依使用現況分配，其所分得土地將形成畸零地主張被告所提分
      割方案不足採。惟系爭土地為都市計劃內住宅區土地，面臨十二米寬之中正路
      ，為兩造所不爭之事實，依台灣省畸零地使用規則第三條第一項第一款附表一
      及高雄縣畸零地使用自治條例第三條第第一項表一所示：正面路寬超過七公尺
      至十五公尺，最小寬度三點五米，最小深度十四米；前揭規則第四條第二項、
      自治條例第第六條第一項規定，建築基地如屬角地應截角時，其寬度及深度係
      指截角前之寬度及深度，依被告所提分割方案，原告所取得編號Ｄ部分因系爭
      土地徵收而截角，確屬角地，有高雄縣政府建設局九十一年五月三十一日九一
      建局管字第０九一一０一四三一四號函在卷可憑，依前開規則及自治條例規定
      ，計算寬度時應以截角前寬度計算，而Ｄ部分在徵收截角前寬度有七米，已符
      最小面寬三點五米規定，卷附勘測成果圖Ｄ深度十三公尺，似不足一米深度，
      然基地面寬每增加十公分，其深度得減少二十公分，減少後之深度不得少於八
      米，前開規則第七條第一項規定甚明。編號Ｄ土地依截角前寬度較截角後多出
      三點五公尺，其寬度可以減少七米。換言之，編號Ｄ深度不足一米情形，可因
      面寬超過最小面寬規定之補正，原告所分得之土地，仍為合法之建築基地，其
      所謂畸零地之抗辯，亦不足採。
（三）再查，系爭土地面臨十二米計劃道路，應留設三．九公尺深度騎樓，面寬及深
      度符合規定，前開自治條例第六條第四項固規定，退縮後基地不得少於八公尺
      ，如少於八公尺，在未經補足前，仍不得單獨建築使用。然原告分得之土地深
      度長十三公尺，減除應留設三．九公尺之騎樓深度後，深度超過八公尺，顯符
      前開自治條例第六條第四項規定，高雄縣政府建設局前揭函認退縮後基地小於
      八公尺，已屬無據。況且，面積狹小之基地，如因鄰接土地業已建築完成無法
      合併建築使用者，仍可單獨建築使用，前揭自治條例第八條第一項第二款規定
      甚明，高雄縣政府建設局前揭函亦載明該規定旨趣。從而，倘原告分得之土地
      如有違自治條例第六條第四項有關退縮後基地不得小於八公尺規定，其鄰地已
      建築完成有被告門牌三三八、三四０號房屋，無法合併使用，仍可單獨建築使
      用，不致產生畸零地。
（四）又查，房屋之經濟效益，除金錢價格多寡外，尚應斟酌房屋現況，利用情形與
      當時社會環境，不得僅以金錢價格之多寡為判斷條件，被告之房屋現均供居住
      使用，結構強度甚佳，無頹圮老舊情事，業據鈞院勘驗屬實，並製有勘驗筆錄
      在卷可憑。而房屋課稅現值與實際價格相差數十倍乃至百倍者，所在多有，亦
      為公眾周知之事實。參以被告三三八號房屋為合法登記建物，依其使用情狀及
      房屋現況，均足達成使用上之經濟目的，原告未見及此，徒以被告房屋課稅現
      值僅十一萬三千八百元，即認被告房屋無保存實益，委無足採。至被告在八十
      九年九月五日之書狀及陳述，係主張如按原告分割方案分配，東面甲地雙面臨
      路價格較高，願意分得甲地，並非自認被告房屋無保存必要，得隨時拆除，原
      告據此主張，似有誤會。又如以此分配，兩造在系爭土地之建物勢須全部拆遷
      有礙社會經濟，且被告已提新分割方案並製成勘測成果圖，被告捨棄該項分割
      方案及陳述主張。
（五）末查，依兩造分別提出之分割方案以觀，原告按共有人應有部分現物分配，被
      告係以使用現況分配，原告所提分割方案經財團法人台灣公證鑑定中心鑑價結
      果，兩造分得土地價差三萬七千一百十二元，如依該方案分配，被告現供居住
      使用且合法登記，時值六十餘萬元之三三八號建物勢須拆除，實有違誠信及社
      會經濟，依被告所提之分割方案，係按兩造過去分管建築之使用現況，兩造之
      地上物均得以保存，原告所顧忌之畸零地問題，經調查後亦不存在，當不致因
      分割結果產生土地利用之障礙。原告無法按應有部分比例分配部分，已經鑑定
      補償標準，被告願以現金補償之，此方案兼顧社會經濟及當事人分管使用現實
      ，應最符公平。
丙、本院依職權函請高雄縣路竹地政事務所測量人員測量現場，並先後繪製成果圖五
    份附卷。另函請財團法人台灣公證鑑定中心對系爭土地、房屋價格鑑定。
    理　　由
一、原告主張坐落高雄縣湖內鄉○○段三二七號，地目建，面積貳佰肆拾肆點陸壹平
    方公尺土地，為原告與被告共有，兩造應有部分各二分之一。右揭兩造共有之土
    地，並無不能分割之協議，且兩造就土地之分割方法復未能達成協議之事實，業
    據其提出地籍圖謄本一份、土地登記簿謄本二份為證，復為被告所不爭執，自堪
    信為真實。
二、按共有人得隨時請求分割共有物，但因物之使用目的不能分割或契約定有不可分
    割之期限者，不在此限；又共有物之分割，依共有人協議之方法行之，分割之方
    法不能協議者，法院得依任何共有人之聲請，以原物分配於各共有人，民法第八
    百二十三條第一項、第八百二十四條第一項第一款分別定有明文。查系爭土地地
    目為建，有土地登記謄本二份在卷可按，依其使用目的並非不能分割，而兩造間
    無不分割之約定及不能達成分割協議等情，復為兩造所不爭執，是依上開法條規
    定，原告請求分割系爭土地，洵屬有據，應予准許。
三、次按請求共有物之分割，應由法院依民法第八百二十四條命為適當之分配，不受
    當事人主張之拘束。又分割共有物時，法院應參酌當事人之聲明、共有物之性質
    、經濟效用及全體共有人利益等公平決之。經查：系爭第三二七號土地，現有三
    棟加強磚造房屋，最右側二層樓房一棟為原告及其家人居住；中間一棟原係二層
    樓加強磚造樓房，後加蓋為三層、左側為二層樓房一棟，目前為被告及其家人居
    住等情，除經兩造陳明在卷外，並經本院會同地政人員勘測現場屬實，且製有勘
    驗筆錄二份、複丈成果圖各五份及照片二幀在卷可稽。至系爭第三二七號土地之
    分割方法，原告主張受分配如附圖壹所示分割後三二七號部分面積壹佰貳拾貳點
    參壹平方公尺位置，被告則主張依使用現況分配如附圖貳所示A1+B+C+F1部分面
    積為一八○．七三平方公尺。茲分述本院分割意見如下：
（一）查本件系爭土地地目為建地，自以建築房屋為其使用目的，複丈分割面積應分
      得之部分，必須符合建築物本身所須之最低建築面積，否則將成為畸零地，而
      不能單獨建築使用，將使分割後之土地無法達其使用目的。依高雄縣路竹地政
      事務所複丈之結果，若如被告主張之分割方案：僅將如附圖貳所示Ｄ（五十三
      ．三五平方公尺）、Ａ２（十．０四平方公尺）及Ｆ２（０．四九平方公尺）
      分歸予原告，則原告分得該部分之土地，屬湖內都市計畫住宅區，面臨十二公
      尺及八公尺寬計畫道路，建蔽率百分之六十，容積率百分之一百二十，依高雄
      縣畸零地使用自治條例第三條及第六條規定，將不符最小建築面積規定，不得
      單獨建築使用，此有高雄縣政府建設局九十一年四月四日九一建局管字第○九
      一一００八七０四號函可稽  (見本院審理卷第一七九頁)。又Ｄ＋Ａ２＋Ｆ２
      依高雄縣畸零地使用自治條例規定為角地，因該土地面臨十二公尺計畫道路應
      留設三．九公尺深度騎樓地區，依第六條第四項規定退縮後基地不得小於八公
      尺（如附圖貳所示乙丁連線僅十．八一一公尺，扣除三．九公尺後，不足八公
      尺），未經補足，依規定仍不得建築使用；又依第八條第一項第二款前段規定
      鄰地如已建築完成無法合併建築使用者，該基地始可建築使用，惟仍須第八條
      第一項第二款但書之限制：「但鄰接土地為角地者，其寬度應在一．五公尺以
      上（不包含側面應設置之騎樓地）。」，如附圖貳所示丙丁連線僅五．二二七
      公尺，若扣除側面應設置之騎樓地，則其寬度亦不足，均不符可建築使用之規
      定，此亦有高雄縣政府建設局九十一年五月三十一日九一建局管字第○九一一
      ○一四三一四號函（見本院審理卷第二二三頁）及高雄縣畸零地使用自治條例
      （見本院審理卷第一七四、一八三頁）在卷可參。
（二）次按「以原物分配於各共有人之分割方法，並非謂各共有人占有原物者，不問
      占有多少，概須以其占有之部份分配於各該共有人，要應以各共有人所受原物
      之分配，與其應有部份相當為標準」（最高法院五十三年台上字第一三八三號
      判例）。經查，兩造共有土地總面積為二四四．六一平方公尺，持分各為二分
      之一，則兩造各可分得一二二．三○平方公尺，而依被告主張之分割方案，其
      可取得之土地面積為一八○．七三平方公尺（即附圖貳A1+B+C+F1部分），超
      出其應有持分面積五八．五九五平方公尺，而原告實際分得之面積僅六三．七
      一平方公尺，約僅為原來應分得面積之百分之五十二，喪失百分之四十八之土
      地，兩相對照，被告取得之土地約為原告之三倍，顯有失公平，且違反上揭最
      高法院判例意旨。
（三）被告之土地係八十六年二月間由其祖父王進德以買賣為登記原因，而繼受取得
      ，系爭門牌號碼高雄縣湖內鄉○○路○段三三八號、三四０號二棟房屋均無合
      法之保存登記，此有原告提出之三二七號之舊土地登記謄本可憑（見本院審理
      卷第二三五至二三八頁），按被告主張依建物占用範圍為分割方案，無非從保
      留現存建物之經濟上為考量，雖依財團法人台灣公證鑑定中心鑑價結果，認系
      爭三三八號房屋仍有六十五萬二千二百二十元之價值，然依卷附高雄縣政府稅
      捐稽徵處岡山分處九十岡稅分二字第三七○二八號函（見本院審理卷第一０五
      頁）顯示，坐落湖內鄉○○路○段三三八號房屋，目前課稅現值為十一萬三千
      八百元，價值不高，其有無保留實益，實有疑義。且以被告方面長期占用共有
      土地約達四分之三部分，使用近三十年，衡量其所獲之使用利益，亦應足以彌
      補被告三三八號房屋拆除之損失。
（四）綜上所述，本院審酌系爭土地之建築使用限制、現有使用狀況、位置及兩造分
      割之經濟利益，並考量共有人應有部分所占面積之大小等情形，認系爭第三二
      七號土地，其分割方法如附圖壹所示，即分割後三二七號部分面積壹佰貳拾貳
      點參壹平方公尺分歸原告乙○○所有，分割後三二七─一號部分面積壹佰貳拾
      貳點參零平方公尺分歸被告丙○○所有，此為最適宜、公允之分割方法。
五、復按以原物為分配時，如共有人中，有不能按其應有部分受分配者，得以金錢補
    償之，民法第八百二十四條第二項定有明文。查被告依上述分割方案，未能按其
    應有部分受分配，即短少面積零點零零伍平方公尺之土地，而原告分得之面積多
    出零點零零伍平方公尺；又系爭土地若依附圖壹所示分割後三二七號土地單價每
    平方公尺之單價為二萬三千二百九十三元，總價為二百八十四萬八千九百六十七
    元，分割後之三二七─一號土地每平方公尺單價為二萬二千六百八十八元，總價
    為二百七十七萬四千七百四十三元，此有本院函請財團法人台灣公證鑑定中心之
    鑑定報告書在卷可稽，本院參酌上開鑑定報告書之土地價格，並依上開條文規定
    ，認被告不能按應有部分比例分配之差額為三萬七千一百十二元，是原告乙○○
    按應有部分比例補償被告之金額為三萬七千一百十二元之補償金，始為公允。
六、從而，原告請求分割共有物為有理由，應予准許，爰將系爭土地分割如主文第一
    、二項所示。
七、結論：原告之訴為有理由，依民事訴訟法第七十八條、第八十一條第二款，判決
    如主文。
中　　　華　　　民　　　國　　九十一　　年　　　七　　　月　　　十二　　日
                                    臺灣高雄地方法院民事第二庭
~B法　　　官　陳建中
右為正本係照原本作成
如對本判決上訴須於判決送達後廿日內向本院提出上訴狀
中　　　華　　　民　　　國　　九十一　　年　　　七　　　月　　　十二　　日
~B法院書記官　林宜正
